臺灣彰化地方法院員林簡易庭民事判決
110年度員簡字第219號
原      告  劉曾玉美
訴訟代理人  黃惠民  
被      告  洪  香  
            陳明達  
            陳怡坊  
            陳鎭江  
            陳許拾  
            江莉芸  
            陳永楓  
            汪月枝  
            陳圓蓉  
            陳仕捷  
            陳立軒  
            陳慶華  
            陳鳳昇  
            吳月鶴  
            陳明仁  
            陳怡晴  
            陳怡婷  
            陳鐵卿  
            葉美容  

            陳品誌  
            陳明詮  
            陳明信  
            陳秀環  
            陳秀觀  


            陳育湘  
            陳育稜  

            陳鎭坤  
            陳素秋  
            陳素珍  
            陳秀涼  
            陳素滋  
            陳勝頓  
            莊美惠  
            陳威信  
            陳育安  
            陳秀端  

            陳秀枝  
            陳國烟  
            常志宇  
            常志宙  
            常曉明  
上列當事人間請求塗銷抵押權登記事件，本院於民國110年9月28
日言詞辯論終結，判決如下：
    主      文
被告應就附表所示之抵押權辦理繼承登記後予以塗銷。
訴訟費用由原告負擔。
    事實及理由
壹、程序部分：　　
一、按訴狀送達後，原告不得將原訴變更或追加他訴，但請求之
    基礎事實同一者，不在此限，民事訴訟法第255條第1項第2
    款定有明文。上開規定於簡易訴訟程序亦適用之，此參同法
    第436條第2項規定自明。經查，原告起訴時原聲明：被告應
    將如附表所示之抵押權登記予以塗銷；嗣於民國109年3月8
    日具狀追加訴之聲明為如主文第1項所示，核其所為與前揭
    規定相符，應予准許。
二、次按當事人死亡者，承受訴訟人於得為承受時，應即為承受
    之聲明，他造當事人，亦得聲明承受訴訟，民事訴訟法第17
    5條定有明文。經查，被告常陳碧丹於訴訟程序進行中即110
    年5月17日死亡，其繼承人為被告常志宇、常志宙、常曉明
    等人，此有戶籍謄本及繼承系統表可稽，是原告聲明應由常
    志宇、常志宙、常曉明等繼承人承受訴訟，核與前開規定並
    無不合，亦應准許。
三、本件除被告陳秀涼外之其餘被告，均經合法通知，未於言詞
    辯論期日到場，核無民事訴訟法第386條所列各款情形，爰
    依原告之聲請，由其對被告陳秀涼外之其餘被告一造辯論而
    為判決。
貳、實體部分：　　
一、原告主張：彰化縣○○市○○○段000地號土地（下稱系爭土地）
    原為訴外人張洛書所有，其曾於47年7月21日設定如附表所
    示之抵押權（下稱系爭抵押權），而原告於91年2月28日因
    買賣而取得系爭土地應有部分3分之1，並於同年4月22日完
    成登記。系爭抵押權所擔保債權之清償日期至遲應為47年9
    月15日，自該日起算15年請求權時效，其請求權之消滅時效
    至遲已於62年9月15日完成；而依民法第880條規定，抵押權
    人既未於消滅時效完成後5年內實行系爭抵押權，系爭抵押
    權應已消滅。然系爭抵押權之登記迄今仍存在於系爭土地上
    ，自屬對所有權之妨害，爰依民法第767條第1項中段及繼承
    之法律關係，請求被告應就系爭抵押權辦理繼承登記後予以
    塗銷等語，並聲明：如主文第1項所示。
二、被告部分：
（一）被告陳秀涼則稱：我個人對原告之請求沒有意見，但不願
      意負擔訴訟費用等語。
（二）被告陳秀涼外之其餘被告未於言詞辯論期日到場，亦未提
      出書狀作任何聲明或陳述。　
三、得心證之理由：
（一）原告主張上開事實，業據其提出土地登記謄本、戶籍謄本
      、繼承系統表等為證，且為到場之被告陳秀涼所不爭執，
      其餘被告既未到場，復未提出書狀爭執，自堪信為真實。
（二）按請求權因15年間不行使而消滅；消滅時效，自請求權可
      行使時起算；以抵押權擔保之債權，其請求權已因時效而
      消滅，如抵押權人於消滅時效完成後，5年間不實行其抵
      押權者，其抵押權消滅，民法第125條前段、第128條前段
      、第880條分別定有明文。故抵押權因其所擔保債權之請
      求權消滅時效完成及上開除斥期間之經過即歸於消滅。查
      系爭抵押債權清償期之末日為47年9月15日，是被告請求
      權消滅時效應自47年9月16日起算，算至62年9月15日因15
      年間未行使而罹於消滅時效。又依民法第880條抵押權除
      斥期間5年之規定，系爭抵押權亦因5年除斥期間經過未實
      行而消滅。準此，原告主張系爭抵押權擔保債權之請求權
      已罹於時效而消滅，及系爭抵押權亦因除斥期間經過未實
      行而消滅，均有憑據，應值採認。
（三）次按因繼承於登記前已取得不動產物權者，應經登記，始
      得處分其物權；所有人對於妨害其所有權者，得請求除去
      之；各共有人對於第三人，得就共有物之全部為本於所有
      權之請求，但回復共有物之請求，僅得為共有人全體之利
      益為之，民法第759條、第767條第1項中段、第821條分別
      定有明文。故抵押權雖逾民法第880條規定之5年除斥期間
      而消滅，惟如抵押權人之繼承人已繼承該抵押權時，繼承
      人既已為抵押權人，自應就該抵押權先辦理繼承登記，始
      得准許為塗銷登記。查本件抵押權人陳木春於48年6月21
      日即已死亡，被告等人均於系爭抵押權消滅前即已繼承系
      爭抵押權，自應就系爭抵押權先辦理繼承登記，始得將系
      爭抵押權予以塗銷；又系爭抵押權因除斥期間經過未實行
      而歸於消滅，惟系爭抵押權之設定登記猶未塗銷，顯已妨
      害原告對於系爭土地所有權之圓滿行使。從而，原告依民
      法第767條第1項中段及繼承之法律關係，請求被告應先就
      系爭抵押權辦理繼承登記後，再塗銷系爭抵押權登記，核
      屬有據。
四、綜上所述，原告依民法第767條第1項中段及繼承之法律關係
    ，請求被告應就系爭抵押權辦理繼承登記後予以塗銷，為有
    理由，應予准許。
五、本判決係依民事訴訟法第427條訴訟適用簡易程序所為被告
    敗訴之判決，依同法第389條第1項第3款規定，本應依職權
    宣告假執行。惟按命債務人為一定之意思表示之判決確定或
    其他與確定判決有同一效力之執行名義成立者，視為自其確
    定或成立時，債務人已為意思表示，強制執行法第130條第1
     項定有明文。本判決性質上係命被告為一定之意思表示，
    揆諸前揭說明，於判決確定時無待執行即視為已為其意思表
    示，是本院自毋須依職權為假執行之宣告。
六、本件事證已臻明確，兩造其餘攻擊防禦方法及舉證，經審酌
    與判決結果不生影響，爰不逐一論述。　　
七、末按因下列行為所生之費用，法院得酌量情形，命勝訴之當
    事人負擔其全部或一部：二、敗訴人之行為，按當時之訴訟
    程度，為伸張或防衛權利所必要者，民事訴訟法第81條第2
    款定有明文。本院審酌本件訴訟係因原告欲塗銷系爭抵押權
    ，且訴訟利益歸於原告，而被告已因系爭抵押權遭塗銷而蒙
    受損失，所為訴訟行為應屬防衛其權利所必要之範圍，若再
    令被告負擔訴訟費用，恐非事理所平，爰依上開規定，諭知
    由原告負擔訴訟費用，藉以平衡雙方之利益，方屬公允。
八、訴訟費用負擔之依據：民事訴訟法第81條第2款。
中　　華　　民　　國 　110　　年　　10　　月　　19　　日
                  員林簡易庭  法  官　黃士瑋
以上正本係照原本作成。
如不服本判決，須於判決送達後20日內，向本院提出上訴狀。（
須按他造當事人之人數附繕本）。如委任律師提起上訴者，應一
併繳納上訴審裁判費。
中　　華　　民　　國 　110　　年　　10　　月　　19　　日
                              書記官  張莉秋                            

附表：
不動產登記內容 所有權登記內容 抵押權登記內容 種類：土地 地號：彰化縣○○市○○○段000地號 面積：4,208.88平方公尺 所有權人：劉曾玉美 權利範圍：3分之1 權利種類：普通抵押權 收件年期：47年 字號：員字第3309號 登記日期：47年7月21日 登記原因：設定 權利人：陳木春 債權額比例：全部 擔保債權總金額：新臺幣18,000元 存續期間：47年1月18日至47年9月15日 設定權利範圍：8890分之5954 設定義務人：張洛書